【裁判字號】    98,上易,267
【裁判日期】    990112
【裁判案由】    塗銷抵押權登記
【裁判全文】
臺灣高等法院臺中分院民事判決         98年度上易字第267號
上  訴  人  甲○○
訴訟代理人  張崇哲律師
複 代理 人  鄭弘明律師
被 上訴 人  乙○○
訴訟代理人  楊振芳律師
上列當事人間請求塗銷抵押權登記事件，上訴人不服台灣彰化地
方法院97年度訴字第380 號98年5 月14日第一審判決，提起上訴
，本院於98年12月29日言詞辯論終結，判決如下：
    主  文
上訴駁回。
第二審訴訟費用由上訴人負擔。
    事實及理由
一上訴人主張：
  (一)上訴人前於民國87年7月16日透過被上訴人之代理人即訴外
    人丙○○向被上訴人借款新臺幣（下同）100萬元（被上訴
    人預扣3個月利息9萬元、支付丙○○仲介費用及抵押權設定
    登記代書費與規費後，上訴人實際取得僅約87萬元），並以
    名下坐落彰化縣線西鄉○○段第626地號、彰化縣和美鎮○
    ○段第957地號暨其上之389建號房屋1棟供擔保設定最高限
    額200萬元之抵押權在案。
  (二)嗣後上訴人於89年2月21日將上開彰化縣線西鄉○○段第626
    地號土地出售予第三人辛○○，並於89年4月11日依其指示
    將買賣標的物所有權移轉登記於其子丁○○名下。並於同年
    5月間，上訴人由承辦前開所有權移轉登記之代書戊○○陪
    同，向被上訴人明示欲清償抵押借款，並請其塗銷抵押權之
    意思。詎被上訴人竟以上訴人母親、兄弟對其尚有欠款300
    多萬，要求上訴人須一併償還，其始願塗銷之。惟上訴人之
    母親、兄弟向被上訴人之借款與上訴人本人毫無干係，上訴
    人就該等債權債務對被上訴人並未負有任何義務，從而被上
    訴人自不能以之為由，拒絕受領上訴人依債務本旨所提出之
    清償，更不得藉此而不為抵押權塗銷之登記。為此，上訴人
    當時乃以存證信函再次通知被上訴人受領清償，惟被上訴人
    卻始終置之不理，此事乃就此延宕。
  (三)直至97年4、5月間，前述土地所有權人丁○○前來與上訴人
    商議，催促上訴人須盡速設法將上開抵押權塗銷，是上訴人
    隨即委請律師再次函促被上訴人需依法向上訴人確定抵押債
    權額，並受領清償暨塗銷抵押權設定登記，然被上訴人仍舊
    不為所動。為此，上訴人即自行計算對被上訴人之抵押債務
    總額計為124萬元（上訴人前繳息至88年9月20日，故88年10
    月20日起至89年5月20日上訴人提出給付時止，計8個月期間
    之利息為83萬＝24萬，再加上借款本金100萬元，本息合
    計124萬元），並為其依法提存之。依民法第234條、第235
    條及第238條之規定，本件系爭抵押債權，上訴人早於89年5
    月間即欲依債務本旨提出給付，然債權人即被上訴人卻拒絕
    受領，則其自已構成受領遲延，上訴人依法自斯時起無需再
    支付利息。另上訴人現已將對被上訴人之抵押債務總額為其
    清償提存，則系爭抵押權已無可供擔保之債權，上訴人自得
    請求被上訴人予以塗銷。
  (四)被上訴人雖曾就系爭債權向原法院聲請裁定拍賣抵押物，然
    時間係在被上訴人所稱上訴人遲未繳息後之1年間，顯與常
    情不符；又當初雙方約定抵押期間較短之緣故，係因民間習
    慣希望藉由約定較高遲延利息之部分，使債權人得以獲得收
    取利息之利益，是本案契約約定之利息應包括遲延利息、違
    約金在內。再按「最高限額之抵押契約…定有存續期間者，
    訂立契約之目的，顯在擔保存續期間內所發生之債權，凡在
    存續期間所發生之債權，皆為抵押權效力所及」最高法院於
    66年臺上字第1097號判例著有明文。另「最高法院66年臺上
    字第1097號判例意旨，最高限額抵押權，如定有存續期間，
    則在訂約時已發生之債權及存續期間內所發生之債權，皆為
    抵押權效力所及，若在抵押權存續期間後所發生之債權，則
    當然不在抵押權擔保之範圍內。」亦為最高法院87年臺上字
    第727號裁判所明示。查兩造系爭最高限額抵押權定有存續
    期間，則依前開最高法院於抵押權「存續期間後」所發生之
    債權，非屬抵押權擔保範圍之見解，本件抵押權所擔保之金
    額即只能計至87年10月15日。以本件抵押貸款本金100萬元
    ，被上訴人於交付借款時即已預扣87年7月16日至87年10月
    15日此3個月利息共7萬5000元計之，至少上訴人於系爭抵押
    權存續期間內並無任何違約或遲延情事，換言之，於系爭抵
    押權存續期間內，被上訴人對上訴人並未發生任何遲延利息
    債權或違約金債權。準此，依前開最高法院判例、判決之見
    解，系爭抵押權所擔保之債權範圍即應僅為本金部分即100
    萬元。至被上訴人主張上訴人於抵押權存續期間屆滿後未按
    時清償本金或未繼續繳息，致其對上訴人尚有遲延利息債權
    與違約金債權等，因該等債權係屬「抵押權存續期間後所發
    生之債權」，不在系爭抵押權擔保之範圍內，性質上為普通
    債權，故系爭抵押權是否塗銷與之無關。
  (五)聲明：被上訴人應將坐落彰化縣線西鄉○○段第626地號、
    彰化縣和美鎮○○段第957地號土地暨其上第389建號即門牌
    ：彰化縣和美鎮○○路○段150巷15弄6號房屋，以彰化縣和
    美地政事務所87年彰和字第6176號所設定之本金最高限額20
    0萬元整之抵押權予以塗銷。
二被上訴人之答辯：
  (一)有約定利息之定期債務，必債務人就清償時期，對於債權人
    確已依契約本旨提出全部給付，而債權人無故拒絕收受，始
    應令其負遲延責任（參照最高法院19年上字第751號判例意
    旨）。又同院21年上字第824號判例亦指明：債權人對於已
    提出之給付，拒絕受領者，固自提出時起負遲延責任，但主
    張債權人應負遲延責任之債務人，就債權人拒絕受領給付之
    事實有舉證責任。再債務人非依債務本旨實行提出給付者，
    不生提出之效力，為民法第235條所明定，若債務人僅提出
    給付之一部，除法律別有規定外，不得謂為依債務本旨之提
    出，自不生提出之效力，債權人拒絕受領，即不負遲延責任
    。物之交付義務人所提出交付之物與契約訂定之內容不符者
    ，不得謂為依債務本旨之提出，自不生提出之效力，債權人
    拒絕受領，即不負遲延責任。亦分別經最高法院23年上字第
    98號、31年上字第2481號、31年上字第3331號判例闡述甚明
    。
  (二)按87年7月中旬，上訴人與其弟己○○（被上訴人誤載為庚
    ○○），透過代書丙○○之仲介，以本件系爭房地設定最高
    限額200萬元為擔保，雙方言明利息以每萬元月息250元，遲
    延利息每100元日息1角計算，違約金同擔保權利總金額即20
    0萬元，而向被上訴人借用100萬元，於87年7月20日辦妥抵
    押權設定登記，上訴人及己○○2人於87年7月24日至丙○○
    代書事務所簽立金額100萬元之本票，由陳代書轉交予被上
    訴人，被上訴人於87年7月29日自其於彰化縣伸港鄉農會活
    期儲蓄第0000 0000號帳戶中轉出92萬5000元（100萬元扣除
    3個月利息7萬5000元）至丙○○代書於彰化縣伸港鄉農會活
    期儲蓄第00000000號帳戶中，而代書對被上訴人所匯入之金
    額，扣除其應得之佣金、代書費、抵押權設定費後，再於87
    年8月21日，分別電匯75萬7250元至上訴人於臺中商業銀行
    和美分行之存款帳戶中，電匯11萬3724元至臺中商業銀行和
    美分行之備償借款專戶中，上開銀行於87年8月24日將上開
    款項用以償還其借戶甲○○之貸款利息，詎料上開借款債務
    於清償期屆至87年11月21日，上訴人卻未依約清償，亦未支
    付分文之利息，被上訴人遂於88年10月間向原法院聲請拍賣
    抵押物，迄經原法院以88年拍字第985號民事裁定准予拍賣
    抵押物，上訴人仍拒絕清償本件系爭債務本息，且反而於89
    年11月19日與丁○○為共同原告對被上訴人以被上訴人非係
    債權人為由，提起確認抵押權不存在、抵押權設定登記應予
    塗銷之訴訟，經原法院於90年7月間，以89年訴字第1046號
    民事判決，判決上訴人敗訴確定在案。揆諸89、90年間兩造
    尚因上訴人否認被上訴人有本件系爭債權與抵押權存在而興
    訟，上訴人自無可能於89年5月間，由戊○○代書陪同向被
    上訴人表明欲清償本件抵押借款、或以存證信函再次通知被
    上訴人應受清償，而均遭被上訴人拒絕可言，參以上訴人並
    無法提出前揭存證信函之原本及收件人之回執為證，是上訴
    人前開主張，並無可採。
  (三)再依兩造借款100萬元，利息每萬元月息2萬5000元，遲延利
    息每100元日息1角計算，違約金同擔保權利總金額即200萬
    元之約定，上訴人未依約返還應支付被上訴人本件系爭抵押
    債權之本息已屬遲延及違約，被上訴人自得請求上訴人支付
    利息、遲延利息與違約金。按約定利率超過週年百分20者，
    債權人對於超過部分之利息無請求權。民法第205條之規定
    ，本件借款債務之利息以年息百分之20計算之，自87年7月
    29日（被上訴人誤載為87年9月29日）起至97年5月14日上訴
    人清償提存124萬元之日止，上訴人共應支付被上訴人本金
    92萬5000元，利息181萬1458元，遲延利息66萬1182元，違
    約金200萬元，合計539萬7640元，上訴人因始終均未支付本
    件借款之利息，有證人丙○○之證言可憑，故被上訴人方於
    88年10月間向原法院聲請執行准予拍賣抵押物，上訴人指其
    繳息至88年9月間乃屬不實，蓋被上訴人因本案系爭債權設
    有抵押擔保，故未立即聲請法院執行拍賣抵押物，未違事理
    之常。又本件借款約定之利息為年息百分之30，並不包含遲
    延利息、違約金，此觀之卷附之土地、建物改良物抵押權設
    定契約書、他項權利証明書文義，係就本件借款之利息、遲
    延利息、違約金分欄分別記載，及前3期預扣之利息與本金
    比例即明，上訴人只清償提存124萬元，顯然非係依債務本
    旨所提出之給付。故上訴人以被上訴人受領遲延，其自89年
    5月20日起毋庸再支付被上訴人利息，上訴人已依債務本旨
    清償提存124萬元其所積欠被上訴人之本息，本件抵押權所
    擔保之債權迄已消滅，抵押權亦應予塗銷為由，而訴請判命
    塗銷本件抵押權登記，實無理由。聲明：駁回上訴人之訴。
三本件第一審對於上訴人之請求，判決全部敗訴，上訴人不服，
  聲明求為廢棄並塗銷系爭抵押權之登記。被上訴人則求判決駁
  回上訴。
四本院審理之結果：
  (一)兩造不爭執之事項：
    1.上訴人於87年7月間向代書丙○○表示欲借款100萬元，丙
      ○○乃轉向被上訴人尋求資金。而在被上訴人預扣3個月
      利息，提出92萬5000元予丙○○後，丙○○則僅轉匯其中
      87萬0974元（臺中商銀上訴人戶內75萬7250元＋臺中商銀
      備償借款專戶11萬3724元＝87萬0974元）給上訴人。
    2.為擔保上開借款，上訴人提供其名下坐落彰化縣線西鄉○
      ○段第626地號、彰化縣和美鎮○○段第957地號暨其上之
      389建號房屋1棟等不動產，供代書丙○○辦理設定存續期
      間為87年7月16日至87年10月15日止、本金最高限額200萬
      元之抵押權，並開立100萬元本票交付丙○○。丙○○以
      被上訴人名義為抵押權人，辦理前開抵押權設定登記完竣
      （彰化縣和美地政事務所87年彰和字第6176號）。
    3.被上訴人就本案系爭債權，於88年10月向原法院聲請裁定
      拍賣抵押物。上訴人則於89年4月間將前開抵押物中坐落
      彰化縣線西鄉○○段第626地號土地出售予訴外人丁○○
      ，辦妥所有權移轉登記，並於89年11月19日，以上訴人及
      丁○○為共同原告，對被上訴人以被上訴人非係債權人為
      由，提起確認抵押權不存在等訴訟，經原法院於90年7月
      間，以89年訴字第1046號民事判決，判決上訴人敗訴確定
      。
    4.上訴人曾於97年4月委託律師發存證信函予被上訴人，要
      求確認本件最高限額抵押權所擔保之債權額並受領清償，
      並於97年5月14日自行計算應給付被上訴人之借款本息為
      124萬元，並為其清償提存。
  (二)兩造爭執事項：上訴人是否已全部清償系爭抵押權所擔保之
    債務而得訴請塗銷抵押權登記？
  (三)經查：
    1.兩造對於上訴人於87年7月間，透過丙○○向被上訴人借
      款100萬元，被上訴人預扣3個月利息後提出92萬5000元，
      上訴人則提供其名下坐落彰化縣線西鄉○○段第626地號
      、彰化縣和美鎮○○段第957地號暨其上之389建號房屋1
      棟等不動產，供辦理設定存續期間為87年7月16日至87年
      10月15日止、本金最高限額200萬元之抵押權予被上訴人
      ，並開立100萬元本票作為擔保等情，並不爭執，且有本
      票、匯款單、土地建築改良物抵押權設定契約書影本各1
      紙、土地登記簿謄本3份在卷可稽（見一審卷第6至11、40
      頁），堪認屬實。再被上訴人就本案系爭債權，於88年10
      月曾向原法院聲請裁定拍賣抵押物，上訴人則於89年4月
      間將前開抵押物中坐落彰化縣線西鄉○○段第626地號土
      地出售予訴外人丁○○，並辦妥所有權移轉登記，且於89
      年11月間向被上訴人提起確認抵押權不存在之訴訟，嗣上
      訴人曾於97年4月委託律師發存證信函予被上訴人，要求
      確認本件最高限額抵押權所擔保之債權額並受領清償，並
      於97年5月14日自行計算應給付被上訴人之借款本息為124
      萬元，並予提存，於本院再清償76萬元等節，亦為兩造所
      不爭執，有不動產買賣契約書、提存書、土地買賣所有權
      移轉契約書、律師函及收件回執影本各1份、98年11月11
      日存證信函所附及郵政匯票2紙在卷可按（見一審卷第12
      至16、19至24頁、本院卷第68至70頁），應屬真實。
    2.上訴人雖主張除了預扣之前3個月利息外，曾自87年11月
      起按月繳付利息2萬5000元至88年9月，然自始未能提出相
      關之收據文件以實其說，參以證人戊○○於原審證述：並
      不清楚兩造間利息如何計算，只知上訴人稱利息有4、5個
      月尚未給付（見一審卷第78頁）；證人丙○○於原審中結
      證：上訴人87年10月15日之後就沒有付過利息，上訴人否
      認有向被上訴人借錢，並要塗銷抵押權登記（見一審卷第
      95頁）等語，及已於前述之「被上訴人確實於88年10月間
      向原法院聲請裁定准予拍賣抵押物（見一審卷第42、43頁
      ），與上訴人確曾於89年11月19日，與丁○○為共同原告
      對被上訴人以被上訴人非係債權人為由，提起確認抵押權
      不存在等訴訟，經原法院於90年7月間，以89年訴字第104
      6號民事判決，判決上訴人敗訴確定在案」等情（見一審
      卷第44至49頁），足認被上訴人所為上訴人除前3個月預
      扣之利息外，未曾繳納過其他款項之辯解，尚屬可採。
    3.上訴人另指於89年5月間，曾與戊○○同往丙○○代書處
      表示欲清償本件借款，遭被上訴人以需連同其家人所積欠
      被上訴人之350萬元一併清償，被上訴人始願意受償為由
      而拒絕受償，又曾委託戊○○代為發存証信函予丙○○及
      被上訴人云云，並舉證人辛○○、戊○○於原審審理時所
      為之證詞為據。查上訴人確實曾至丙○○代書處表示欲清
      償被上訴人本件借款一情，為證人丙○○於原審審理時證
      稱明確（見一審卷第95頁），然上訴人前往之時間、雙方
      洽談還款之內容，則與證人丙○○於原審證述：「上訴人
      87年7月16日至87年10月15日之後就都沒有付利息。到88
      年10月間被上訴人將本票向原法院聲請裁定，但上訴人89
      年4月將土地賣掉，這段期間，上訴人都沒有找我，上訴
      人就告被上訴人敗訴之後，大約在90年5、6月間有來找我
      ，我就把這個意思告訴被上訴人，上訴人有要還錢，但不
      要依約定還錢，被上訴人不接受，上訴人否認有向被上訴
      人借錢，並要塗銷抵押權登記。」等語（見一審卷第95頁
      ）未符；再查證人丙○○亦於原審證稱：「（上訴人有具
      名發存証信函給你表示要清償系爭款項，有無收到？）沒
      有」歷歷（見一審卷第95、96頁）；酌以證人戊○○對於
      上訴人是否曾委請律師對被上訴人寄發存證信函，及上訴
      人曾委請戊○○對被上訴人、丙○○寄發存證信函之時間
      等均表示不知情（見一審卷第78頁），與上訴人提出原法
      院之存證信函資料，除97年4月間所寄發者外，其餘欠缺
      存證信函字號、郵戳、收件回執（見一審卷第17至23頁）
      ，尚難憑信為真。是上訴人主張89年5月間，曾依債之本
      旨向被上訴人提出給付遭拒、且曾寄發存證信函未獲回應
      一節，尚有可疑，無從依之逕認被上訴人該時有何拒絕受
      領之事實。
    4.系爭抵押權設定於87年7月間，依民法物權編施行法第17
      條「修正之民法第881條之1至第881條之17之規定，除第
      881條之1第2項、第881條之4第2項、第881條之7之規定外
      ，於民法物權編修正施行前設定之最高限額抵押權，亦適
      用之。」之規定，自仍有民法物權編修正後之第881條之2
      、881條之14規定之適用。按「最高限額抵押權人就已確
      定之原債權，僅得於其約定之最高限額範圍內，行使其權
      利。前項債權之利息、遲延利息、違約金，與前項債權合
      計不逾最高限額範圍者，亦同。」民法第881 條之2定有
      明文。又依民法第881條之14規定：「最高限額抵押權所
      擔保之原債權確定後，除本節另有規定外，其擔保效力不
      及於繼續發生之債權或取得之票據上之權利。」，所謂「
      本節另有規定」，依民法第881條之14立法理由所載之例
      ，係指如第881條之2第2項規定之利息、遲延利息、違約
      金，倘於原債權確定後始發生，但在最高限額範圍內者，
      仍為抵押權效力所及。因之於本件最高限額抵押權存續期
      間即87年7月16日至87年10月15日後，所生之利息、遲延
      利息、違約金，倘在最高限額範圍內者，仍為抵押權效力
      所及。本件上訴人曾於97年4月委任律師發存證信函予被
      上訴人，要求確認本件最高限額抵押權所擔保之債權額並
      受領清償，於97年5月14日自行計算應給付被上訴人之借
      款本息為124萬元，並為清償提存，故而本件最高限額抵
      押權所擔保之債權應及於97年5月14日之前之利息、遲延
      利息、違約金。上訴人未依約於87年10月15日清償所借之
      款項，即應給付按每100元日息1角計算之遲延利息及200
      萬元違約金，雖被上訴人就上訴人所借之款項實際僅交付
      92萬5000元，上訴人並對超過5年之遲延利息為時效抗辯
      ，暨被上訴人依民法第205條之規定對超過年息百分之20
      之利息無請求權，上訴人仍應給付被上訴人本金92萬5000
      元、遲延利息92萬5000元，及違約金200萬元。是系爭抵
      押權為最高限額200萬元之抵押權，其擔保之債權應為200
      萬元。
    5.另查上訴人以其於97年5月14日向法院提存124萬元，被上
      訴人拒絕受領，再於98年11月11日以存証信函檢附面額為
      26萬元及50萬元，合計76萬元之郵政匯票2紙寄予被上訴
      人，業經被上訴人之妻收受，認上訴人已清償200萬元，
      主張系爭抵押權所擔保之債權已因清償而消滅。然按債務
      人無為一部清償之權利。但法院得斟酌債務人之境況，許
      其於無甚害於債權人利益之相當期限內，分期給付或緩期
      清償，民法第318條第1項定有明文。而民法第318條明定
      ：「債務人無為一部清償之權利。」，故債務人為一部清
      償之提存時，以有債權人之承諾為限。，再民法第318條
      第1項但書之規定，不過認法院有斟酌債務人境況，許其
      分期給付或緩期清償之職權，非認債務人有要求分期給付
      或緩期清償之權利。本件上訴人未經被上訴人之同意或承
      諾，於97年5月14日擅自向原審法院提存所提存124萬元，
      係屬一部清償，自不生提出給付之效力，被上訴人即得拒
      絕之。是其於本院再以現金76萬元補足200萬元，仍難認
      對200萬元之抵押債權有合法清償。
  (四)綜上所述，上訴人請求被上訴人應將坐落彰化縣線西鄉○○
    段第626地號、彰化縣和美鎮○○段第957地號土地暨其上第
    389建號即門牌：彰化縣和美鎮○○路○段150巷15弄6號房
    屋，以彰化縣和美地政事務所87年彰和字第6176號所設定之
    本金最高限額200萬元整之抵押權予以塗銷，洵屬無據，原
    審為上訴人敗訴判決，尚無不合，上訴意旨指摘原判決不當
    ，求予廢棄改判，非有理由，應予駁回。
五兩造其餘攻擊或防禦方法，經本院斟酌後，認為均不足以影響
  本判決之結果，自毋庸逐一詳予論駁，附此敘明。
六據上論結，本件上訴為無理由，依民事訴訟法第449條第1項、
  第78條，判決如主文。
中    華    民    國    99    年    1     月    12    日
                民事第四庭    審判長法  官  陳蘇宗
                                    法  官  李寶堂
                                    法  官  黃永祥
以上正本係照原本作成。
不得上訴。
                                    書記官  陳信和
中    華    民    國    99    年    1     月    12    日
                                                      Ｓ


司法院資訊處製作；財團法人民間司法改革基金會備份。
